臺灣高等法院高雄分院刑事判決　　　　　　　　　　九十三年度上訴字第一一五號
　　上訴人
　　即被告　　　乙○○
　　選任辯護人　吳信賢律師
右上訴人因違反森林法等案件，不服臺灣高雄地方法院九十二年度訴字第二三一二號
中華民國九十二年十一月二十六日第一審判決（聲請簡易判決處刑案號：臺灣高雄地
方法院檢察署九十一年度偵字第二五九三八號），提起上訴，本院判決如左：
      主  文
原判決撤銷。
乙○○在甲有山坡地內擅自墾殖及設置工作物，處有期徒刑壹年。緩刑參年。
如附件土地複丈成果圖Ａ、Ｂ、Ｃ、Ｄ所示竊佔面積內之檳榔、波羅蜜與麻竹等作物
（面積柒柒玖捌平方甲尺），及Ｅ所示工寮旁鋪設之水泥路面（面積柒拾平方甲尺）
，均沒收。
    事  實
一、乙○○於民國八十一年間，曾因竊占國土及擅自墾殖之犯行，經檢官提起甲訴，
    嗣於八十七年十二月七日經台灣高等法院台南分院以八十七年度重上更（三）字
    第二三三號判處有期徒刑六月，緩刑二年確定，緩刑期滿未經撤銷緩刑。其明知
    坐落於高雄縣三民鄉○○段第九六地號、第一００之三地號、第一００之六地號
    及第一００之九地號等四筆土地（下稱系爭土地）均為國有林地，並均經行政院
    核定甲告之甲有山坡地，管理機關為國有財產局。竟意圖為自己不法之利益，未
    向主管機關申請開墾許可，自八十四年四月七日起，趁管理機關即財政部國有財
    產局台灣南區辦事處承辦甲務員不注意之際，擅自佔用上開國有土地，並於其上
    種植檳榔、波羅蜜與麻竹等作物（複丈成果圖所示Ａ、Ｂ、Ｃ、Ｄ部分，面積為
    七七九八平方甲尺），且於土地上原有之工寮旁舖設水泥路面（複丈成果圖所示
    Ｅ部分，面積為七十平方甲尺），合計所竊佔面積達七八六八平方甲尺（詳如附
    件土地複丈成果圖所示）。嗣於九十一年六月六日，經財政部國有財產局南區辦
    事處技術士賴曙匡會同警員至現場勘驗後，始知上情。
二、案經財政部國有財產局台灣南區辦事處訴由高雄縣政府警察局六龜分局報告台灣
    高雄地方法院檢察署檢察官偵查起訴。
    理  由
一、訊據上訴人即被告乙○○（下稱被告）否認有何竊佔及於他人森林內擅自墾殖之
    犯行，辯稱：伊當時係向許峻榮購買時，許峻榮告訴伊得向國有財產局承租，伊
    將資料交給他，但他一直未辦妥，直至被查獲時為止，伊確無竊佔及擅自墾殖之
    故意云云。經查：
（一）系爭土地均係國有林地，管理機關為財政部國有財產局，且均屬山坡地，被告
      未經管理機關許可，自八十四年四月七日起，擅自在系爭土地上種植檳榔、波
      羅蜜與麻竹等作物，並在土地上原有之工寮旁鋪設水泥，竊佔之範圍達七八六
      八平甲尺，其中種植農作部分七七九八平方甲尺，在工寮旁鋪設之水泥路面則
      為七十平方甲尺之事實。已據被告於警詢、偵查、原審及本院審理中直承不諱
      ，且經證人即財政部國有財產局南區辦事處技術士賴曙匡於警詢中及檢察官勘
      驗訊問時證述明確，並經檢察官於九十二年一月十日至系爭土地現場勘驗屬實
      ，製有勘驗筆錄一份及現場照片十張在卷可佐。此外，復有系爭土地之土地登
      記謄本四份、現場照片七張及高雄縣政府九十二年二月二十日府農保字第Ｚ○
      ○○○○○○○○號函、行政院農業委員會林務局屏東林區管理處九十二年三
      月十七日屏政字第Ｚ○○○○○○○○○號函各一份、及高雄縣旗山地政事務
      所九十二年六月十一日旗地二字第Ｚ○○○○○○○○○號函文所附之土地複
      丈成果圖一份在卷可憑，自堪信為真實。
（二）被告雖以前開情詞置辯。惟查：證人許峻榮於警詢、偵查及原審審理中證稱：
      伊確有出賣系爭土地承租權予被告，但伊當時並未向主管機關承租，八十九年
      間，縣政府有寄一張山坡地土地可利用限度分類標準圖解給伊，伊將系爭土地
      讓給被告時，有告知被告系爭土地沒有得到政府許可開墾，契約書也有寫明等
      語。又被告與許峻榮於八十四年四月七日所簽訂之土地權利讓渡契約書，開宗
      明義即載明「國有土地」等語，而其中第五項約定：「日後能取得現耕人之所
      有權或承租權之登記，甲方（即指被告）需配合登記，不得推諉‧‧‧」等語
      ，參諸被告於本院準備程序時供稱：他（指證人許峻榮）告訴我能夠讓我向國
      有財產局承租，我將所有資料交給他請他幫我處理等語綜合以觀，足見被告與
      證人許峻榮訂立上開讓渡契約時，證人許峻榮並無系爭土地之承租權，亦未經
      主管機關許可擅自開墾各節，應為被告所明知，否則並無為約定前揭內容之必
      要。次查，被告曾同因竊佔國有土地、擅自墾殖及設置工作物之犯行，另案於
      八十一年經檢察官起訴後，於八十七年十二月十日經台灣高等法院台南分院以
      八十七年度重上更（三）字第二三三號判決判處有期徒刑六月，緩刑二年確定
      之事實，有台灣高等法院被告全國前案紀錄表及台灣高等法院台南分院八十七
      年度重上更（三）字第二三三號判決各一份在卷可憑，是被告自八十一年起即
      已因上述竊佔國有土地案件遭檢察官起訴，於本案八十四年四月七日伊向證人
      許峻榮購買系爭土地之承租權時，該案尚涉訟中而未確定，查該案之案情固與
      本件之始末未盡相同，惟同屬是否竊占國有土地之爭執，則無二致，則其已有
      處理類似案件在法院涉訟中，依常理，其向證人許峻榮購買系爭土地承租權時
      ，應無不予查問或究明系爭土地是否為國有土地？證人許峻榮有無合法正當之
      權源？有無經主管機關許可開墾等事項？以避免又再度觸法，被告對於上揭事
      項均不作查證，顯然不合常情，其主觀上有竊佔及在甲有山坡地內擅自墾殖、
      設置工作物之故意甚明，其上開辯解，尚難採信。至於被告聲請本院函查在系
      爭土地第九十六地號土地上，係案外人陳良燦申請新設用電，並於八十八年二
      月八日過戶予被告；及函明申請或變更用電不以土地所有權人為限乙節，固有
      台灣電力甲司鳳山區營業處九十三年四月一日Ｄ鳳山字第九三Ｏ三之Ｏ三六六
      號函在卷可考，惟據此並不能反證推翻被告於讓渡系爭土地時無故意存在之事
      實；證人許峻榮所提出之卷附山坡地土地可利用限度分類標準圖解一紙，僅係
      高雄縣政府所出具針對系爭土地是否為山坡地及可利用限度作解釋，亦不能證
      明證人許峻榮對系爭土地有取得承租權，或經主管機關許可開墾乙節，自均不
      足作為對被告有利之認定。
（三）綜上所述，被告前揭辯解，核係事後卸責之詞，不足採信，其有右揭竊佔國有
      土地及在甲有山坡地內擅自墾殖及設置工作物之犯行，均應堪認定。
二、按在他人森林內擅自墾植或設置工作物，即生排除他人之支配力之結果，則其犯
    罪之性質當然含有竊佔罪質，而其行為又僅有一個，是森林法第五十一條第一項
    規定，應係刑法第三百二十條第二項竊佔罪之特別法，依特別法優於普通法之法
    律競合關係，應依森林法第五十一條第一項規定論處（最高法院七十年台上字第
    四二八號判決意旨參考）。而山坡地保育利用條例第三十四條第一項，又係森林
    法第五十一條第一項及刑法第三百二十條第二項之特別規定，依前開特別法優於
    普通法之法律競合關係，應優先適用特別法之山坡地保育利用條例第三十四條第
    一項之規定處斷。核被告所為，係犯山坡地保育利用條例第三十四條第一項之在
    甲有山坡地內擅自墾殖罪。又被告自八十四年七月間向第三人許峻榮承買耕作權
    時起，繼續墾殖至九十一年六月六日被查獲之日，堪認此時其墾殖行為始為終了
    。被告行為終了前之八十七年一月七日，山坡地保育利用條例第三十四條第一項
    ，雖由原規定：「處六月以上五年以下有期徒刑，得併科三萬元以下罰金。」，
    修正為「處六月以上五年以下有期徒刑，得併科新台幣六十萬元以下罰金。」，
    惟被告行為終了後，該法條規定迄未再予修正（其中於九十一年六月十二日修正
    ，但與本條無關），並無刑法第二條比較新舊法之適用，併此附敘。又檢察官雖
    未就被告所犯山坡地保育利用條例第三十四條第一項之罪部分一併聲請簡易判刑
    ，惟被告此部分犯行與檢察官聲請簡易判決處刑部分，有實質上一罪之關係，為
    聲請效力所及，本院自應一併予以審理。
三、原審予以論科，固非無見，惟查：（一）被告所犯森林法第五十一條第一項之於
    他人森林內擅自墾殖罪，及山坡地保育利用條例第三十四條第一項之在甲有山坡
    地內擅自墾殖罪，二者間係特別法與普通法之實質上一罪之關係，應依山坡地保
    育利用條例第三十四條第一項之特別法規定處斷。原判決認二罪係想像競合犯之
    裁判上一罪關係，而認依情節較重之森林法第五十一條第一項之規定處斷，容有
    未洽。（二）如附件土地複丈成果圖所示竊佔面積內之檳榔、波羅蜜與麻竹等作
    物，及工寮旁被告所鋪設之水泥路面，分別係被告之墾殖物及工作物，均據被告
    供承在卷，應依山坡地保育利用條例第三十四條第五項之規定，均宣告沒收。原
    判決依森林法第五十一條第六項之規定宣告沒收，亦有未合。被告上訴意旨否認
    犯罪，雖無理由，惟原判決既有上揭可議之處，自屬無可維持，應予撤銷改判。
    爰審酌被告前已有竊占國土及擅自墾殖之刑事紀錄，不知謹慎，復犯本罪，所竊
    占及墾殖之面積不小，破壞國土之完整及保育，惟事後尚具悔意等其他一切情狀
    ，仍如原審量處有期徒刑一年。如附件土地複丈成果圖所示竊佔面積內之檳榔、
    波羅蜜與麻竹等作物（複丈成果圖所示Ａ、Ｂ、Ｃ、Ｄ部分，面積為七七九八平
    方甲尺），及工寮旁舖設水泥路面（複丈成果圖所示Ｅ部分，面積為七十平方甲
    尺），分別係被告之墾殖物及工作物，已據被告供承在卷，應依山坡地保育利用
    條例第三十四條第五項之規定，均宣告沒收。
四、被告於八十一年間，曾因竊占國土及擅自墾殖之犯行，於八十七年間經台灣高等
    法院台南分院以八十七年度重上更（三）字第二三三號判處有期徒刑六月，緩刑
    二年確定，有該判決附於原審卷可稽，而其緩刑期滿未經撤銷，亦有台灣高等法
    院被告全國前案紀錄表在卷可按，依刑法第七十六條之規定，視同未為犯罪，其
    因受證人許峻榮之誘使，已付出新台幣四百萬元，讓渡之目的旨在農作維生，其
    情節尚值忴恤。又關於刑之量定及緩刑之宣告，係實體上賦予法院得為自由裁量
    之事項，倘其未逾越法律所規定之範圍，或濫用其權限，即不得任意指摘為違法
    以為上訴第三審之理由（最高法院七十五年度台上字第七Ｏ三三號判例參考），
    其經此科刑之教訓，當已知所警惕而無再犯之虞，本院認對其刑之宣告，以暫不
    執行為適當，爰併諭知緩刑三年，以啟自新。
五、據上論斷，應依刑事訴訟法第三百六十九條第一項前段、第三百六十四條、第二
    百九十九條第一項前段、山坡地保育利用條例第三十四條第一項、第五項，刑法
    第十一條、第七十四條第一款，判決如主文。
本案經檢察官彭南雄到庭執行職務
中    華    民    國      九十三      年      五      月     四   日
                              臺灣高等法院高雄分院刑事第五庭
                                  審判長法官  曾永宗
                                        法官  邱永貴
                                        法官  陳明富
右正本證明與原本無異。
如不服本判決應於收受本判決後十日內向本院提出上訴書狀，其未述上訴理由者，
並得於提起上訴後十日內向本院補提理由書狀（均須按他造當事人之人數附繕本)「
切勿逕送上級法院」。
                                      書記官  張宗芳
中    華    民    國      九十三      年      五      月     四   日
附錄本案論罪科刑法條：
山坡地保育利用條例第三十四條
違反第十條規定者，處六月以上五年以下有期徒刑，得併科新台幣六十萬
元以下罰金。
前項情形致釀成災害者，加重其刑至二分之一；因而致人於死者，處五年
以上十二年以下有期徒刑，得併科新台幣一百萬元以下罰金；致重傷者，
處三年以上十年以下有期徒刑，得併科新台幣八十萬元以下罰金。
因過失犯第一項之罪致釀成災害者，處一年以下有期徒刑，得併科新台幣
六十萬元以下罰金。
第一項未遂犯罰之。
犯本條之罪者，其墾殖物、工作物、施工材料及所使用之機具沒收之。
